【裁判字號】    97,交聲,2424
【裁判日期】    971212
【裁判案由】    聲明異議
【裁判全文】
臺灣高雄地方法院交通事件裁定        97年度交聲字第2424號
原處分機關  交通部公路總局高雄區監理所
異  議  人
即受處分人  甲○○
上列異議人因違反道路交通管理處罰條例案件，不服交通部公路
總局高雄區監理所於民國97年10月16日所為之處分（原處分案號
：高監自裁字第裁80–NO0000000 號），聲明異議，本院裁定如
下：
    主  文
原處分關於吊扣駕駛執照十二個月之處分撤銷。
上開撤銷部分不罰。
    理  由
一、異議意旨略以：異議人即受處分人甲○○固有於飲用酒類後
    ，駕駛自小客車，而於返家途中，為警攔查，經警員測得呼
    氣中酒精濃度超過法定標準，而為警依法舉發，並經原處分
    機關裁處罰鍰新臺幣（下同）19,500元，吊扣駕駛執照（普
    通大貨車駕駛執照）12個月及施以道安講習。惟異議人當時
    所駕駛的車輛為自用小客車，並非普通大貨車，原處分機關
    未察，竟吊扣異議人賴以維生之普通大貨車駕駛執照，將對
    家庭經濟產生重大之影響，是不服原處分機關關於吊扣普通
    大貨車駕駛執照部分之處分，爰依法聲明異議等語。
二、原處分機關交通部公路總局高雄區監理所係以：異議人於民
    國97年10月14日晚上10時26分許，因酒後駕駛車號ZA–6603
    號自用一般小客車，行經高雄縣阿蓮鄉○○路948 號前，為
    高雄縣警察局湖內分局員警攔檢，並測得其呼氣酒精濃度檢
    測值超過法定標準規定，當場開單舉發。異議人復於同年10
    月16日到案聽候裁決，原處分機關乃依道路交通管理處罰條
    例第35條第1 項第1 款之規定，裁處罰鍰19,500元，並吊扣
    駕駛執照12個月及施以道安講習。又本件原處分機關所為上
    開吊扣異議人駕駛執照之處分，係裁處吊扣異議人違規時所
    領有之普通大貨車駕駛執照一節，有原處分機關97年10月17
    日高監自字第0970048673號移送書函在卷可按，附此敘明。
三、按汽車駕駛人，駕駛汽車經測試檢定有酒精濃度超過規定標
    準之情形者，處15,000元以上60,000元以下罰鍰，並當場移
    置保管其車輛及吊扣其駕駛執照1 年，道路交通管理處罰條
    例第35條第1 項第1 款定有明文。而所謂酒精濃度超過規定
    之標準者，依道路交通安全規則第114 條第2 款之規定，係
    指汽車駕駛人飲用酒類或其他類似物後其吐氣所含酒精濃度
    超過每公升0.25毫克或血液中酒精濃度超過0.05% 以上者。
    次按，汽車駕駛人，因違反本條例及道路交通安全規則之規
    定，受吊銷駕駛執照處分時，吊銷其持有各級車類之駕駛執
    照，道路交通管理處罰條例第68條定有明文。此規定係於94
    年12月14日修正公布，並於95年3 月1 日施行，而修正前之
    道路交通管理處罰條例第68條則係規定「汽車駕駛人，因違
    反本條例及道路交通安全規則之規定，受吊扣或吊銷駕駛執
    照處分時，吊扣或吊銷其持有各級車類之駕駛執照」，觀其
    修法意旨，係以「原條文將違規駕駛人所持有之各級車類駕
    駛執照一併吊扣或吊銷，失之過酷，影響人民工作及生活甚
    鉅」為由，而刪除吊扣駕駛人駕駛執照時，應吊扣駕駛人持
    有各級車類駕駛執照之規定，是依現行道路交通管理處罰條
    例，已無得吊扣駕駛人所持有他級駕駛執照之依據存在，從
    而，於為吊扣駕駛人駕駛執照之處分時，自僅得吊扣駕駛人
    違規時所駕駛該級車類之駕駛執照，以限制其繼續駕駛該級
    車類行駛道路之權利，若駕駛人並無該級車類之駕駛執照，
    即無從執行吊扣駕駛執照之處分，而僅係應否依道路交通管
    理處罰條例第22條第1 項規定處罰駕駛人之問題。
四、經查：
(一)、異議人於97年10月14日晚上10時26分許，飲用酒類後駕駛車
    牌號碼ZA-6603 號自小客車，行經高雄縣阿蓮鄉○○路948
    號前，為警攔查並施以酒測，測得其呼氣中酒精濃度達0.31
    mg∕l ，已超過法定標準，違反道路交通管理處罰條例第35
    條第1 項第1 款之事實，業據異議人所自承，並有上開舉發
    通知單、交通部公路總局高雄區監理所97年11月3 日高監自
    字第0970051037號函檢附酒精濃度測定單1 份附卷可稽，是
    異議人上開酒後駕車違規事實已明，堪以認定。
(二)、本件異議人係於81年9 月10日考領普通小型車駕駛執照，88
    年11月22日考領普通大貨車駕駛執照之事實，亦有上開原處
    分機關函檢附之汽車、機車駕照基本資料1 份在卷足憑。而
    關於各類駕照資格及得適用駕駛之車種等規定，係採取一人
    一照（機車駕駛執照或汽車駕駛執照）管理制度，道路交通
    安全規則第60、61、62條定有明文；且實務作業上考照之資
    格及核發於考領晉級駕駛執照後，原領有之較低一級之駕照
    皆收回作廢，駕駛人並無保留。由此可知，異議人於本件酒
    駕違規時，所領用者係普通大貨車駕駛執照，並未領用普通
    小型車（即自小客車）之駕駛執照，要屬事實。揆諸前開說
    明，異議人既係駕駛普通小型車違反道路交通管理處罰條例
    第35條第1 項第1 款之規定，依法即僅能吊扣其普通小型車
    駕駛執照，並無得吊扣異議人持有他級駕駛執照之依據。從
    而，自不得因異議人原領有之較低一級之駕駛執照皆已收回
    作廢，即吊扣其職業聯結車駕駛執照。原處分機關以異議人
    有上開違規行為，逕行裁處吊扣異議人之職業聯結車駕駛執
    照，已難謂係適法之處分。
(三)、又上開處置方式，雖可能產生無照駕駛之駕駛人，反而較有
    照駕駛之駕駛人得受有毋需吊扣駕駛執照處罰利益之疑慮，
    然行政行為，採取之方法所造成之損害不得與欲達成目的之
    利益顯失均衡，為行政程序法第7 條第3 款所明定，若於上
    開情形下吊扣駕駛人各級車類之駕駛執照，雖可達成完全杜
    絕駕駛人繼續酒醉駕車之目的，惟亦同時造成剝奪駕駛人駕
    駛各級車類車輛之結果，甚而使職業駕駛人之生計遭受影響
    ，此所造成之損害，與欲達成目的之利益顯失均衡，且與前
    揭道路交通管理處罰條例第68條之修法意旨亦不相符合，自
    有未當。且依前開所述修正後即本件行為時之道路交通管理
    處罰條例第68條，既已將「吊扣」各級車類之規定予以刪除
    ，原處分機關自不能逕行處分吊扣異議人其他車種之普通大
    貨車駕駛執照。原處分機關以受處分人無自用小客車駕駛執
    照可供吊扣，而逕行吊扣其職業大客車駕駛執照，顯已逾越
    修正後道路交通管理處罰條例第68條之規範意涵及範圍。
五、綜上所述，原處分機關未審酌新修正之法律規定，逕對異議
    人裁處吊扣普通大貨車駕駛執照12個月之處分，於法不合，
    異議人此部分異議為有理由，應由本院將此部分之處分撤銷
    ，又因異議人並無自用小客車駕駛執照可供執行吊扣，爰就
    此部分為不罰之諭知。至於裁處異議人19,500元罰鍰及施以
    道安講習部分，並無違誤，未違反比例原則，且未在異議範
    圍，附此敘明。
六、據上論斷，依道路交通案件處理辦法第20條，裁定如主文。
中    華    民    國    97    年    12    月    12    日
                  刑事第五庭    法  官  李殷君
以上正本證明與原本無異。
如不服本裁定，應於收受送達後5 日內向本院提出抗告狀。
中    華    民    國    97    年    12    月    12    日
                                書記官  李文廣


司法院資訊處製作；財團法人民間司法改革基金會備份。
